臺灣板橋地方法院民事判決　　　　　　　 94年度訴字第819號
原　　　告　乙○○
　　　　　　　　　　　　2樓
訴訟代理人　陳文松律師
複代理人　　方瓊英律師
被　　　告　華南商業銀行股份有限公司
法定代理人　丙○○
訴訟代理人　甲○○
上列當事人間請求確認抵押權不存在事件，經本院於民國94年10
月7日言詞辯論終結，判決如下：
    主  文
確認賴玫孜對被告所負如附件所示台灣宜蘭地方法院債權憑證所
示之債務，非為被告就原告所有坐落台北縣板橋市○○段第267
地號土地及其上建物即門牌號碼台北縣板橋市○○路○ 段147 號
5 樓之1 房屋於民國91年3 月6 日以台北縣板橋地政事務所板登
字第124160號所設定之最高限額新台幣捌佰萬元之抵押權所擔保
之債權範圍。
訴訟費用由被告負擔。
    事實及理由
一、程序上理由
    確認法律關係之訴，非原告有即受確認判決之法律上利益者
    ，不得提起之；確認證書真偽或為法律關係基礎事實存否之
    訴，亦同。前項確認法律關係基礎事實存否之訴，以原告不
    能提起他訴訟者為限。前項情形，如得利用同一訴訟程序提
    起他訴訟者，審判長應闡明之；原告因而為訴之變更或追加
    時，不受第255 條第1 項前段規定之限制。民事訴訟法第
    255 條定有明文。又所謂即受確認判決之法律上利益，係指
    法律關係之存否不明確，原告主觀上認其在法律上之地位有
    不安之狀態存在，且此種不安之狀態，能以確認判決將之除
    去者而言（最高法院著有52年台上字第1240號判例意旨可資
    參照）。本件原告主張被告就其所有坐落台北縣板橋市○○
    段第267 地號之土地及其上建物即門牌號碼台北縣板橋市○
    ○路○ 段147 號5 樓之1 房屋於民國91年3 月6 日所設定之
    最高限額新台幣（下同）8,000,000 元之抵押權，僅訴外人
    擔保賴玫孜於91年3 月19日與被告簽訂5,300,000 元之消費
    者貸款契約債務，惟為被告所否認，抗辯賴玫孜對其所負如
    附件所示台灣宜蘭地方法院債權憑證所示之連帶保證債務，
    亦應在系爭抵押權之擔保範圍，就系爭抵押權所擔保之債權
    範圍有所爭執，已使原告就上開房地私法上之地位有不安之
    狀態，則原告提起本件確認之訴，自有受確認判決之法律上
    利益，合先敘明。
二、原告起訴主張：
    (一)緣訴外人賴玫孜購買坐落台北縣板橋市○○路○ 段147 號
      5 樓之1 房屋及其基地坐落板橋市○○段第267 地號土地
      時，曾向被告申辦房屋貸款，總計房貸金額為5,300,000
      元，並以該屋設定最高限額為8,000,000 元之抵押權予被
      告。按抵押權係從屬物權，其隨所擔保之債權不存在而消
      滅，此參諸民法第860 條以下規定自明。經查，上開房地
      所設定之最高限額抵押權係起源自賴玫孜對被告之房貸借
      款債務，有如前述，故該抵押權之權利範圍依前開民法規
      定，應僅限於該房貸債務5,300,000 元，扣除期間已清償
      之金額，至今該房貸債務應僅剩5,279,197 元，故該最高
      限額抵押權在前開房貸債務5,279,197 元範圍外之抵押權
      ，自因無債權存在而失效。嗣原告向賴玫孜購買系爭房地
      ，為確保權益，原告擬向被告清償前開房貸債務以塗銷系
      爭抵押權，然被告卻要求原告須給付8,000,000 元始願意
      辦理塗銷，嚴重影響原告之權益。
    (二)查系爭抵押權既僅在5,279,197 元房貸債務之範圍內發生
      效力，但登記簿謄本上仍記載該抵押權價值為8,000,000
      元，此種實際權利與公示登記不一致之情形，除使原告之
      權利地位陷於不安之狀態外，亦肇致原告對系爭房屋之使
      用或轉讓受到限制。又系爭抵押權存否不明確之不利益，
      原告僅有提起確認判決始得除去，原告提起本件訴訟，確
      有即受確認判決之法律上利益。
    並聲明：請求確認被告就原告所有坐落台北縣板橋市○○段
    第267 地號之土地及上建物門牌台北縣板橋市○○路○ 段
    147 號5 樓之1 房屋上之最高限額抵押權8,000,000 元，在
    超過5,279,197 元部分不存在。
三、被告則以：
    (一)系爭坐落台北縣板橋市○○○路147 號5 樓之1 之房地原
      為賴玫孜所有，惟賴玫孜分別於90年3 月6 日及90年3 月
      30日簽訂授信約定書及保證書，並經對保人員對保，同意
      擔任訴外人泉良冷凍食品廠股份有限公司（下稱泉良公司
      ）對被告所負借款等債務之連帶保證人。上開授信約定書
      開宗明義即表示「立約人對貴行一切受（授）信往來（含
      立約人之保證行為）」願遵守下列條款。」其中之條款有
      ：第1 條：本約定書所稱一切債務，係指立約人對貴行所
      負之票據、借款、墊款、保證等債務及其他債務，並包括
      其利息、遲延利息、違約金、損害賠償及其他有關費用。
      第8 條：立約人對貴行負擔數宗債務時，如清償人所提出
      之給付不足清償全部債務者，貴行得以有利於主債務人之
      方式，決定抵沖的方法及順序。另於保證書亦清楚記載連
      帶保證人連帶保證泉良公司對被告現在（包括過去所負現
      在尚未清償）及將來所負之借款、票據、透支、墊款、保
      證、損害賠償等其他一切債務，保證人願與主債務人負連
      帶清償之責任。
    (二)又查，賴玫孜提供系爭不動產向與被告借款時，亦有簽訂
      抵押權設定契約書及其他約定事項，在其他約定事項中第
      1 點為：擔保物提供人所提供本抵押物之擔保範圍，依左
      列第(2)款之規定。其第(2)款約定為：債務人對抵押權人現
      在（包括過去所負現在尚未清償）及將來所負在本抵押權
      設定契約書所定債權最高限額內之借款、保證等之有關債
      務。由上可知，賴玫孜提供擔保系爭房地設定8,000,000
      元之最高限額抵押權，該抵押權擔保之範圍，除房屋貸款
      外，並應包括賴玫孜對泉良公司於被告處之債務之連保證
      債務。
    (三)按不動產之登記具有公示性，原告於取得該不動產時，由
      土地及建物謄本之記載，已可充分了解賴玫孜有將系爭不
      動產設定最高限額抵押權予被告，彼時可向被告查詢賴玫
      孜所負債務之情況，惟原告捨此途不為，竟於完成移轉後
      ，始要求被告同意其以僅償還賴玫孜個人貸款餘額為條件
      ，要求塗銷抵押權，而刻意忽略賴玫孜所保證之泉良公司
      四千餘萬元債務，此對被告之債權影響甚鉅。而原告及賴
      玫孜曾多次來函要求被告配合其前述之不合理請求辦理，
      惟被告均以「系爭不動產原係擔保賴玫孜之借款及保證債
      務等，故在賴玫孜清償其本人之借款債務及對泉良公司之
      保證債務前，歉難核發清償證明書及抵押權塗銷同意書」
      等語答覆，詎料原告仍不肯罷休，無端興訟。
    (四)原告代賴玫孜稱不知其債務包含保證債務，惟賴玫孜早於
      90年間即對泉良公司於被告處之債務簽立保證書，且賴玫
      孜並非無智識、無經驗之人，與被告簽訂房屋貸款契約與
      抵押權設定契約書時，定已詳閱各項約定條款，當亦知曉
      系爭房屋之抵押權設定包括其保證債務才會於契約上簽字
      蓋章表示同意，故應無原告所代稱之情形。原告又稱賴玫
      孜以系爭房屋設定抵押權於被告時，其所認知之債務僅為
      房貸債務，不包含保證債務，否則被告豈僅會設定
      8,000,000 元之抵押權云云。惟被告銀行於設定抵押權金
      額時係依據抵押物之市價，避免高額設定增加借款人設定
      費用之負擔，並非以其保證之債務作為設定金額。
    (五)原告主張系爭抵押權設定契約書違反民法第247 條之1 規
      定，係加重當事人責任故契約屬無效之詞，但賴玫孜已擔
      任泉良公司之保證人數年，亦知其設定抵押物時之擔保範
      圍包含保證債務。若賴玫孜於簽立抵押權設定契約時認為
      條款不合理係加重其責任，逕可予被告磋商修改該項約定
      之不適處或不於被告處借貸，而非於被告與訴外人簽訂契
      約後又由原告代稱此係加重當事人之責，故契約無效之卸
      責之詞。
    (六)原告又主張系爭抵押權設定契約書中之其他約定事項違反
      消費者保護法第12條規定，故契約無效等語。惟被告在追
      求合理利潤之餘，為避免風險，故要求主債務人邀同連帶
      保證人，立具保證書以期能收回借款為經營方式。故此為
      商業活動之借款行為，並非為滿足生活慾望之消費行為，
      且不具交易之對價關係，由此知訴外人並非消費者，自無
      消費者保護法之適用。
    並聲明：請求駁回原告之訴。
四、兩造於本院94年10月7 日言詞辯論期日協議不爭執之事實為
    ：
    (一)原告於93年12月24日向賴玫孜購買系爭坐落台北縣板橋市
      ○○段第267 地號土地及其上建物板橋市○○路○ 段147
      號5 樓之1 之房屋，並於93年12月28日完成所有權移轉登
      記。依上開房地之土地及建物登記簿謄本上載有系爭房地
      共同設定抵押權予被告與楊淑惠。第一順位抵押權人係被
      告，於91年3 月6 日登記、最高限額8,000,000 元；第二
      順位抵押權人係楊淑惠，於92年4 月2 日登記、本金最高
      限額5,000,000 元。
    (二)賴玫孜於90年3 月30日與被告簽訂保證書，保證就泉良公
      司對被告所負債務以150,000,000 元為限負連帶清償責任
      。賴玫孜並於91年2 月27日就系爭房地訂立抵押權設定契
      約書，於其他約定事項第1 項第2 款約定擔保範圍為：債
      務人對抵押權人現在（包括過去所負現在尚未清償）及將
      來所負在本抵押權設定契約所定債權最高限額內之借款、
      票據、透支、墊款、保證、信用卡消費款、及其他與授信
      有關之債務及其利息、遲延利息、違約金、抵押權人墊付
      抵押物之保險費、取得執行名義之費用、實行抵押權之費
      用與因債務不履行而發生之損害賠償。賴玫孜嗣於91年3
      月19日與被告簽訂5,300,000 元之消費者貸款契約。
    (三)賴玫孜就上開房屋貸款，截至94年5月4日止，尚有
      5,279,197元未清償。
五、兩造於本院94年10月7 日言詞辯論期日協議整理之爭點為：
    (一)系爭抵押權之擔保範圍是否包括賴玫孜對被告所負之連帶
      保證債務？
    (二)抵押權設定契約書「其他約定事項」第1條第2項之內容是
      否違反民法第247條之1及消費者保護法第12條規定而屬無
      效？
    茲就上開爭點審究如下。
六、查賴玫孜於91年3 月6 日以系爭房地設定最高限額抵押權
    8,000,000 元與被告，並於91年3 月19日與被告簽訂消費者
    貸款契約，向被告借款5,300,000 元之事實，有消費者貸款
    契約、增補契約暨申請書、抵押權設定契約書暨其他約定事
    項之影本各1 份在卷可憑，並為被告所不爭執。又查，賴玫
    孜前於90年3 月30日有與被告簽訂保證書，保證就泉良公司
    對被告所負債務以150,000,000 元為限負連帶清償責任之事
    實，業據被告提出授信約定書、保證書之影本各1 份為證，
    並為原告所不爭執。而泉良公司迄仍積欠原告至少
    43,000,000元之債務未清償乙節，亦據被告提出台灣宜蘭地
    方法院債權憑證之影本1 份、客戶資料查詢單1 紙在卷可憑
    。被告雖抗辯賴玫孜就泉良公司積欠被告之上開債務，應負
    連帶清償責任，該連帶保證債務並在系爭抵押權擔保範圍等
    語，惟查，
    (一)按所謂最高限額之抵押契約，固係指債務人提供抵押物與
      債權人訂定在一定金額之限度內，得約定就現已發生及將
      來可能發生之債權之抵押權設定契約而言。但就各個最高
      限額抵押契約實際所擔保之債權範圍，仍應依兩造當事人
      之合意定之，非謂締約時已發生及將來可能發生之債權，
      均當然在抵押權擔保範圍。查賴玫孜前於90年3 月30日與
      被告簽訂保證書，同意就泉良公司對被告所負債務以
      150,000,000 元為限負連帶清償責任，有如前述，則賴玫
      孜就泉良公司對被告所負之債務僅負連帶保證人責任，並
      不負提供擔保物之義務甚明。而賴玫孜嗣係於90年7 月24
      日始取得系爭房地之所有權，並經移轉登記，此有台北縣
      板橋地政事務所網路申領（異動索引）之影本1 份在卷可
      憑。被告就泉良公司之債務並未要求追加保證人或提供擔
      保物，賴玫孜實無主動就泉良公司對被告所負之債務再提
      供其嗣後始取得之不動產為擔保物，使己身除負連帶保證
      人責任外，更負物上擔保責任之理。參以賴玫孜將系爭房
      地出售並移轉登記與原告後，亦有具函要求被告應於原告
      清償上開貸款債務後塗銷系爭抵押權乙情，亦據被告陳明
      （見被告94年7 月15日民事答辯(二)狀），足見賴玫孜對於
      被告主張其於訂立上開抵押契約時，有同意就其為泉良公
      司保證之債務亦在系爭抵押權擔保範圍，確有爭執，自應
      由被告就其抗辯賴玫孜提供系爭房地為抵押時，有將其對
      被告所負之保證債務亦列為系爭抵押權擔保範圍，負證明
      之責。
    (二)被告就其抗辯賴玫孜對其所負保證債務亦在系爭抵押權擔
      保範圍乙情，固提出抵押權設定契約書之其他約定事項第
      1 項第2 款記載約定擔保範圍為：債務人對抵押權人現在
      （包括過去所負現在尚未清償）及將來所負在本抵押權設
      定契約所定債權最高限額內之借款、票據、透支、墊款、
      保證、信用卡消費款、及其他與授信有關之債務及其利息
      、遲延利息、違約金、抵押權人墊付抵押物之保險費、取
      得執行名義之費用、實行抵押權之費用與因債務不履行而
      發生之損害賠償等語以為證明，惟查，
      1.按定型化契約，係指當事人之一方事先印妥擬預定用於
        同類契約之條款而訂定之契約。故於通常情形，就同類
        契約之訂立，固可收便捷、統合之效能，然就具體個案
        ，如有特殊情形，仍應參酌訂約之內容，探求當事人之
        真意，解釋契約，不能專以定型化契約之條款為惟一憑
        據（最高法院78年度台上字第2557號判決意旨可資參照
        ）。查賴玫孜於90年3 月30日與被告簽訂保證書，同意
        就泉良公司對被告之債務負連帶保證責任，自無於被告
        就泉良公司之債務未要求追加保證人或提供擔保物之情
        形下，主動就泉良公司對被告所負之債務再提供其嗣後
        於90年7 月24日始取得之系爭房地為擔保物，使己身除
        負連帶保證人責任外，更負物上擔保責任之理，有如前
        述，且被告亦未舉證證明其與賴玫孜於訂立抵押權設定
        契約書之際，於對保時，有將泉良公司對其所負債務提
        示與賴玫孜確認，並經賴玫孜同意列為系爭抵押權擔保
        之範圍，自難執被告事先印妥擬預定用於同類契約之條
        款，認係兩造之合意，本件自仍應參酌訂約之內容，探
        求當事人之真意，解釋契約。而賴玫孜於91年3 月6 日
        以系爭房地設定最高限額抵押權8,000,000 元與被告，
        並於91年3 月19日與被告簽訂消費者貸款契約，向被告
        借款5,300,000 元之事實，為兩造所不爭執，足見賴玫
        孜係為向被告貸借款項，始提供系爭房第設定抵押，則
        原告主張系爭抵押權係為擔保賴玫孜向被告之
        5,300,000 元貸款債務而設定，即堪採信。上開其他約
        定事項第1 項第2 款之約定，係被告事先印妥擬預定用
        於同類契約之條款，被告既未舉證證明其與賴玫孜訂立
        抵押權設定契約書之際，於對保時，有將泉良公司對其
        所負債務提示與賴玫孜確認，並經賴玫孜同意列為系爭
        抵押權擔保之範圍，揆諸首揭說明，自不能專以該定型
        化契約之條款為賴玫孜與被告有合意之證明。況且，
      2.按依照當事人一方預定用於同類契約之條款而訂定之契
        約，為左列各款之約定，按其情形顯失公平者，該部分
        約定無效：一免除或減輕預定契約條款之當事人之責任
        者。二加重他方當事人之責任者。三使他方當事人拋棄
        權利或限制其行使權利者。四其他於他方當事人有重大
        不利益者。民法第247 條之1 定有明文。查依最高法院
        19年上字第330 號判例「債務關係如於設定擔保物權而
        外並有保證人者，該主管債務人不清償其債務時，依原
        則固應先儘擔保物拍賣充債，惟當事人間如有特別約定
        ，仍從其特約」之意旨，於物保責任與人保責任競合時
        ，係採物之擔保責任優先為原則。蓋以物之擔保，擔保
        物之提供人僅以擔保物為限，負物之有限責任；而人之
        保證，保證人係以其全部財產，負無限責任，其所負責
        任較重，基於公平起見，使物之擔保責任優先，以保障
        保證人。本件上開其他約定事項第1 項第2 款之約定，
        使賴玫孜除負連帶保證人責任外，更負物上擔保責任，
        使賴玫孜須以系爭房地負優先清償責任，顯加重賴玫孜
        之清償責任，有失公平，依民法上開規定，應宣告該約
        款關於擔保債權範圍約定：債務人對抵押權人過去所負
        現在尚未清償在抵押權設定契約所定債權最高限額內之
        保證債務及其利息、遲延利息、違約金、取得執行名義
        之費用與因債務不履行而發生之損害賠償之部分，應為
        無效。
      3.此外，被告就其抗辯其與賴玫孜有將賴玫孜為泉良公司
        對被告所負保證債務，亦列為系爭抵押權擔保範圍之合
        意，並未再舉證以為證明，自難信為真實。則原告主張
        系爭抵押權僅為擔保賴玫孜向被告於91年3 月19日之
        5,300,000 元貸款債務而設定，即堪採信。
七、綜上，系爭抵押權既系僅為擔保賴玫孜向被告於91年3 月19
    日之5,300,000 元貸款債務而設定，則被告抗辯賴玫孜對其
    所負上開連帶保證債務亦在系爭抵押權擔保範圍，不足採取
    。從而，原告訴請確認賴玫孜對被告所負如附件所示台灣宜
    蘭地方法院債權憑證所示之債務，非為被告就其所有坐落台
    北縣板橋市○○段第267 地號之土地及其上建物即門牌號碼
    台北縣板橋市○○路○ 段147 號5 樓之1 房屋於91年3 月6
    日所設定之最高限額8,000,000 元之抵押權所擔保之債權範
    圍（原告原表明應受判決事項之聲明為：請求確認被告就原
    告所有坐落於台北縣板橋市○○段第267 地號之土地及上建
    物門牌台北縣板橋市○○路○ 段147 號5 樓之1 房屋上之最
    高限額抵押權8,000,000 元，在超過5,279,197 元部分不存
    在，惟系爭抵押權約定存續期間為自91年2 月27日起至131
    年2 月26日止，期限並未屆至，又未經兩造終止並結算，無
    從確定其所擔保之債權額，亦無從發生抵押權一部消滅之情
    事，是原告之聲明顯有不當，爰依其主張賴玫孜所負上開連
    帶保證債務不在系爭抵押權擔保範圍之意旨逕予更正其聲明
    ），即有理由，應予准許。
八、本案事證已臻明確，兩造其餘主張陳述及所提之證據，經審
    究後認無礙勝負之判斷，爰不一一論列，附此敘明。
九、結論：原告之訴為有理由，依民事訴訟法第78條，判決如主
    文。
中　　華　　民　　國　　94　　年　　10　　月　　21　　日
                  民事第三庭    法　官　陳麗玲
以上正本係照原本作成
如對本判決上訴，須於判決送達後20日內向本院提出上訴狀
中　　華　　民　　國　　94　　年　　10　　月　　21　　日
                            書記官　顧嘉文
